【裁判字號】    96,上更(二),106
【裁判日期】    970108
【裁判案由】    重利
【裁判全文】
臺灣高等法院花蓮分院刑事判決     96年度上更(二)字第106號
上  訴  人
即自 訴 人  甲○○
自訴代理人  謝維仁律師
被      告  乙○○原名魏美華.
上列上訴人即自訴人因被告重利案件，不服臺灣臺東地方法院90
年度自更字第 4號中華民國92年12月31日第一審判決，提起上訴
，經最高法院第2次發回，本院更為判決如下：
    主  文
上訴駁回。
    理  由
一、上訴人即自訴人（以下簡稱上訴人）甲○○在原審之自訴意
    旨略以：乙○○（原名為魏美華，於民國94年7月1日更名）
    為台東師範學院（現已更名為國立台東大學，下稱台東師院
    ）之職員。自民國（下同）81年間起，自任會首，邀集會金
    為新台幣（下同）5千元或1萬元不等之互助會，上訴人以自
    己及妻曹惠子名義參加其中6組1萬元之互助會，共計36個會
    次。而上訴人前曾投資股票及向銀行貸款，因股票失利，且
    銀行頻催繳納貸款利息，以致周轉失靈。詎乙○○竟乘上訴
    人急需金錢以繳納會款及銀行貸款利息，且所投資股票亦面
    臨「斷頭」之際，貸以如原審判決附表所示之金錢，以取得
    與原本顯不相當之利息（上訴人借款及繳納利息情形詳如該
    附表所示）。乙○○表面上雖言明利息（月息） 2分，但實
    係採取預扣利息方式，而以表面月息 2分，實際上收取超過
    4分7（指年息百分之47）之重利，並以此為常業等情。因認
    被告乙○○涉犯刑法第339條第1項之詐欺取財罪，及（修正
    前）同法第 345條之常業重利罪嫌云云。本案經本院審理結
    果，認第一審判決對被告為無罪之諭知，核無不當，應予維
    持，除下列補充理由外餘均引用第一審判決書記載之證據及
    理由（如附件）。
二、按刑法第 344條之重利罪，除了必須有收取重利之行為外，
    尚須有「乘他人急迫、輕率或無經驗而貸與金錢」之客觀情
    狀方可構成。其立法意旨無非在避免對於金融交易市場造成
    不必要干擾，而把收取重利之可刑罰性行為限制在符合一定
    客觀情狀下之行為。此立法所保護之對象主要是針對因臨時
    緊急事故，例如患病或是小企業一時週轉不靈，急需非屬大
    額款項以供救急之用之人；而對於經常性參與金融交易活動
    之人，既然是以從事金融活動作為獲取利潤維生之工具，其
    間所產生之風險包含資金一時週轉不靈，而必須以較高利息
    取得短期資金之利息風險，均應該由該從事金融活動者自行
    承受。是以經常性參與金融交易活動之人，自不能被認定屬
    於「急迫、輕率或無經驗」之人。又刑法第339條第1項之詐
    欺取財罪之成立，以意圖為自己或第三人不法之所有，以詐
    術使人將本人或第三人之物交付為要件；而所謂以詐術使人
    交付，必須被害人因其詐術而陷於錯誤，或利用被害人之錯
    誤而行詐，苟其所用之方法，不能認為詐術，亦不致使被害
    人發生錯誤，即無詐欺之可言（最高法院年度臺上字第3532
    號判決要旨參照）。經查：
（一）原審之所以認定被告乙○○無罪，業據原審本於證據作用
      及引諸上開規定及判例見解，於原判決理由中記載甚詳，
      並無違反證據及經驗法則。
（二）本件被告對上訴人所主張曾貸以如原審判決附表所示之金
      錢及取得利息（上訴人借款及交付利息情形詳如該附表所
      示，另含上訴人在本院主張36筆已清償之借貸）等情，固
      不爭執，惟堅決否認有重利及詐欺犯行。
（三）而上訴人自承之所以向被告借款之原因，係因買股票之後
      慘遭套牢，所購買股票幾次跌停之後，無法出脫，又要繳
      納被告之會錢及貸款，所以只好向被告借款，用所借款項
      來繳納積欠之會款，希望以會養會（原審卷（一）頁 166
      以下）。且上訴人確有從事股票買賣等金融交易活動，自
      84年到88年間每隔3、4天就有股票交易，購買股票之種類
      甚多，有中銀、萬有、華隆、開發、國壽、全坤興、日月
      光、華紙等等各式各樣股票；又上訴人均以融資、融券方
      式進行股票買賣，故每筆交易均需支付融資利息或融券手
      續費等情，亦有上訴人在中信證券股份有限公司西門分公
      司、富邦綜合證券股份有限公司之股票交易明細表在卷可
      憑（原審卷（一）第193頁以下、230頁以下）。顯見上訴
      人是經常從事股票買賣等金融活動之人，對於金融活動之
      風險理應有所瞭解，亦應有賺取利潤承擔風險之認知；況
      在上開上訴人買賣股票期間，上訴人所買賣之股票，並無
      賣不出去之流動性風險情形存在，為公眾週知之事實，故
      應係上訴人買入股票後價跌而捨不得虧本出脫而已。是上
      訴人既係在從事金融活動中向被告借款，其情況自難認屬
      急迫、輕率、無經驗，被告貸與金錢不論利息若干，揆諸
      前揭說明，尚與重利罪構成要件不符。
（四）上訴人另指訴被告詐欺之事實為：被告表面上雖言明利息
      （月息）2分，但實係採取預扣利息方式，而以表面月息2
      分，實際上收取超過4分7（指年息百分之47）之利息云云
      。惟上訴人於借款之初，即知悉向被告貸款之利息，及係
      採利息預扣之方式，此亦有上訴人所舉之證人許秋香於原
      審證稱：伊向被告借款之方式，與自訴人向被告借款之方
      式相同，借款都是預先扣掉利息，利息有2分、2分半的，
      利息在借錢時被告有告訴伊等語可佐。是此部分此僅係被
      告以全部貸與金額乘以利率計算利息後再預扣利息，與上
      訴人主張以實際貸得金額除以預扣利息金額計算利率，兩
      者計算利率基礎不同而已，就應付利息金額並無不同。是
      被告並無施用詐術，上訴人亦無陷於錯誤情形，從而被告
      此部分行為自與詐欺罪之構成要件有別。
三、綜上各情，本件依上訴人所舉證據，尚無法證明被告有自訴
    意旨所指常業重利及詐欺犯行。此外，本院復查無積極證據
    足資認定被告確有常業重利及詐欺犯行，揆諸上開說明，及
    本於「罪疑唯輕」原則，法院即無從遽為有罪之判決。原審
    為被告無罪之諭知，尚無不合。上訴意旨所指，並無足取，
    其上訴應予以駁回。
據上論斷，應依刑事訴訟法第373條、第368條，判決如主文。
中    華    民    國    97    年    1    月    8     日
                        審判長法  官  何方興
                              法  官  林鳳珠
                              法  官  林德盛
以上正本證明與原本無異。
如不服本判決，應於送達後10日內，向本院提出上訴狀。其未敘
述理由者，並應於提出上訴狀後10日內向本院補提理由狀 (須附
繕本)。
                              書記官  劉妙娘
中    華    民    國    97    年    1     月    8     日
附件：
臺灣臺東地方法院刑事判決            九十年度自更字第四號
    自  訴  人  甲○○
    自訴代理人  李泰宏律師
    被      告  魏美華
右列被告因重利案件，經自訴人提起自訴，本院判決如左：
    主  文
魏美華無罪。
    理  由
一、本件自訴意旨略以：被告魏美華為臺東師範學院之職員，自
    民國八十一年起，在臺東師範學院內，自任會首，召集互助
    會，會金為新臺幣（下同）五千元或一萬元不等，自訴人以
    自己名義及妻子曹惠子之名義參加被告所招之六個一萬元之
    互助會，共計三十六個會次，而自訴人前曾投資股票及向銀
    行貸款，殊料股票失利，且銀行頻催繳納貸款利息，以致周
    轉失靈，會款之繳納更是捉襟見肘，詎被告竟暗中乘自訴人
    急需金錢以繳納會款及銀行貸款利息，且所投資股票亦面臨
    斷頭之際，貸以如附表所示金錢以取得與原本顯不相當之利
    息（自訴人向被告借款及利息情形如附表所示），被告雖言
    明利息僅二分，惟被告係採取利息預扣之方式，是實係以表
    面二分利息曚騙掩飾實際超過四分七重利罪刑，因認被告涉
    犯刑法第三百三十九條第一項之詐欺取財罪及第三百四十五
    條之常業重利罪等語。
二、按犯罪事實應依證據認定之，無證據不得推定其犯罪事實，
    ；又不能證明被告犯罪者，應諭知無罪判決，刑事訴訟法第
    一百五十四條、第三百零一條第一項分別定有明文。次按告
    訴人之告訴，係以使被告受刑事訴追為目的，是其陳述是否
    與事實相符，仍應調查其他事實以資審認，始得為不利被告
    之認定（最高法院五十二年度臺上字第一三○○號判例要旨
    可資參照）。又刑法詐欺取財罪之成立，以意圖為自己或第
    三人不法之所有，以詐術使人將本人或第三人之物交付為要
    件；而所謂以詐術使人交付，必須被害人因其詐術而陷於錯
    誤，或利用被害人之錯誤而行詐，苟其所用之方法，不能認
    為詐術，亦不致使被害人發生錯誤，即無詐欺之可言（最高
    法院八十二年度臺上字第三五三二號判決要旨可資參照）。
    另按，刑法第三百四十四條重利罪之構成要件為明知他人出
    於急迫、輕率或無經驗，而利用機會故與貸與，並取得與原
    本顯不相當之重利，方足當之。本件自訴人認被告涉犯前開
    刑法第三百四十五條重利罪及第三百三十九條第一項之詐欺
    取財罪等罪嫌，無非係以自訴人所參與被告互助會之互助會
    單影本八紙、被告所書寫之借款利息計算式七紙、本票影本
    三十六紙、自訴人所有之土地所有權狀及證人許秋香之證詞
    等為其主要論據。訊據被告堅詞否認有何常業重利及詐欺取
    財之犯行，並以：就借款利息之方式，係在自訴人向其借款
    之初，即己言明，自訴人同意之情形下才借款的，利息以兩
    分利計算及利息預扣，亦係民間貸款之習慣，且自訴人至今
    尚欠款二千餘萬元等語置辯。
三、本院經查：
（一）被告確有於如附表所示時間，以簽發本票之方式貸與自訴
      人如附表所示之金額，並約定於如附表所示之時間還款乙
      節，業據被告及自訴人分別供述在卷，並有自訴人所提出
      本票影本及被告所書寫之利息計算式在卷足憑。是被告確
      係採利息預扣之方式借款予自訴人，而依附表所載，被告
      借款予自訴人之利息約為周年利率百分之四十左右，此實
      與向銀行或政府機構借款不同。惟一般民間私人借款與向
      銀行貸款相較，貴在其便利及迅速之特性，是借款時除填
      據本票外，並未要求須再提供不動產或尋求他人連帶保證
      以為擔保，是貸款人多採取將借款人所欲借貸款項之利息
      扣除後再交付本金之方式，以為其擔保，且亦因民間貸款
      有前開迅速、便利之特性，是其利率自較一般向銀行或金
      融機構貸款之利率為高。再者，觀諸自訴人向被告借款之
      期限甚長，或有一年或二年以上之久，此亦與所謂之「地
      下錢莊」有別，蓋地下錢莊之借款方式多係七天、十天或
      十五天為一期，亦即限定借款人於七天、十天或十五天內
      即需清償借款，否則逾期即將未付之本金及利息滾入原本
      計算，暴戾者甚以強暴脅迫方式追討債務，從未見容許借
      款人借款期限高達一年或二年以上，是被告於借款予自訴
      人時雖採取利息預扣方式及所貸款之利息較一般向銀行貸
      款利息為高，惟其作法實符合社會上一般債權人於貸與時
      採取保障債權之型態。
（二）自訴人先後於八十一年三月、九月、八十二年六月、八十
      三年五月、八十四年三月、四月、六月及八十六年一月，
      參加以被告為會首之互助會，且每會除以其自己名義參加
      數個會份外，並同時以其妻子曹惠子之名義參加，此有自
      訴人所提之互助會會單在卷足憑，而訊據自訴人於本院審
      理時供稱：「（問：本身為何參加這個互助會？）答：因
      為被告說她缺錢用，她很困難，她說我信用好，請我參加
      她的會，說她的利息很高」及「（問：在參加互助會之前
      你有沒有去衡量這個會款可不可以繳得起？）答：繳得起
      ，因為我本身有很多房子，也有出租，而且也有薪水十幾
      萬」等語明確，是自訴人當已評估本身之經濟能力狀況，
      確定足以負擔上開互助會之會款後，方選擇參加以被告為
      會首之互助會。而參酌自訴人係自八十四年十月起迄八十
      八年三月止，陸續向被告借款，而被告尚於八十六年一月
      參與以被告為會首之互助會，且以其本人及其妻子曹惠子
      之名義共參與五個會份，依自訴人前揭所述，伊係評估自
      身之經濟狀況，認足以支付後，才會決定加入互助會等語
      ，顯見自訴人之經濟狀況，於向被告借款時尚非有何急迫
      之情事。況依卷附中信證券股份有限公司西門分公司九十
      一年十月七日以中信西字第○○九號、富邦綜合證券股份
      有限公司於九十一年十月二十三日以富證管發字第一一三
      七號函及永昌綜合證券股份有限公司於九十一年十月十八
      日以九十一永總字第一九二○號函所附之股票買賣交易明
      細表，可知自訴人自八十四年起迄八十八年止，股票買賣
      頻率甚高，且未曾因違約而遭斷頭之紀錄，亦有中信證券
      股份有限公司及華南永昌綜合證券股份有限公司函各一紙
      在卷足憑，蓋股票非屬日常生活所需，是被告既尚有金錢
      可供投資股票，實難認其經濟狀況已陷入困窘，而需以向
      被告貸款週轉以應急之情況存在。且觀諸如附表所示之九
      筆借款，被告與自訴人約定還款之時間，其中有四筆約定
      還款時間為二年，另四筆為一年，最後一筆為三個月，蓋
      若如自訴人所述，伊係因一時急迫需款週轉，又豈會約定
      一年甚而二年後方還款？此實與常理有違。
（三）另訊據自訴人於本院審理時供稱：「自民國五十三年就做
      股票了，民國七十八年股票上漲到一萬多點的時候，我大
      概賺了六千萬左右，後來跌到六千多點我將房子拿去貸款
      又買股票」及「（問：何時開始做融資、融卷買賣股票的
      ？）答：七十八年左右」等語，並有前開股票買賣交易紀
      錄足憑，另被告所有之十數筆不動產亦均有向銀行、農會
      等單位辦理抵押貸款，此亦有土地登記謄本在卷足憑，是
      足證自訴人有相當之社會閱歷，且長期浸淫於金錢遊戲之
      中，且前亦有多次貸款之經驗，對借貸利率之計算當十分
      瞭解，並非輕率、無經驗之人，自無可能任憑被告一己之
      意決定借款利息而毫不自知。再者若如自訴人所述，其第
      一次向被告借款一百零五萬元，惟實際僅得六十萬九千元
      ，以自訴人先前豐富之閱歷，當即可知悉被告計算利息之
      方式，且自訴人斯時財力尚可，已如前述，是若自訴人認
      被告所貸利息係重利，又豈會一而再，再而三的向被告借
      款？此益徵自訴人顯已衡量過向被告借款之利弊得失後，
      方同意被告所提之借款利率而向被告借款，並非被告有施
      用何詐術所致。是自訴人稱伊係至提起本件訴訟，前經臺
      灣高等法院花蓮分院以九十年度抗字第五七號將原裁定撤
      銷發回時，方知被告係採取利息預扣之方式乙節，顯不足
      採。
（四）至自訴人所舉之證人許秋香於本院調查時證稱：伊向被告
      借款之方式，與自訴人向被告借款之方式相同，利息有兩
      分、兩分半的，利息在借錢的時候被告有告訴我等語，是
      證人許秋香之證詞僅足以證明確曾向被告借款，而借款方
      式與自訴人相同，惟尚不足以證明被告有何重利或詐欺之
      犯行。另自訴人雖於本院審理時再三就被告貸予伊之金錢
      來源提出質疑，惟被告之金錢來源究竟為何，要與重利罪
      及詐欺取罪之構成要件無涉，本院自無調查之必要，併此
      敘明。
四、綜上所述，本件既係自訴人於借款之初，即知悉向被告貸款
    利息之利息及係採利息預扣之方式，且經自訴人同意，是被
    告自無施用何詐欺之手段，另自訴人向被告借款之際並無急
    迫之情事，且自訴人於向被告借款之際，係國立臺東師範學
    院（現為國立臺東大學）之教授，身為高級知識份子，亦非
    輕率、無經驗之人，是自難認被告貸款予自訴人之行為涉犯
    刑法第三百三十九條詐欺取財罪及第三百四十五條常業重利
    罪，此外復查無其他積極證據證明被告有自訴人指述之重利
    及詐欺犯行，自不能證明其犯罪，應為無罪之判決。
據上論斷，應依刑事訴訟法第三百四十三條、第三百零一條第一
項，判決如主文
中    華    民    國   九十二  年  十二   月  三十一  日
                              臺灣臺東地方法院刑事第三庭
                                    審判長法  官  楊力進
                                          法  官  范乃中
                                          法  官  柯姿佐
附表
┌─┬─────┬─────┬──────┬──────┐
│  │ 借款日期 │ 還款日期 │ 借貸金錢   │實際交付金額│
├─┼─────┼─────┼──────┼──────┤
│一│ 84.10.30 │ 86.07.29 │一百零五萬元│六十萬九千元│
├─┼─────┼─────┼──────┼──────┤
│二│ 84.10.30 │ 86.08.29 │  九十萬元  │五十萬四千元│
├─┼─────┼─────┼──────┼──────┤
│三│ 84.11.01 │ 86.10.30 │一百三十五萬│七十萬二千元│
│  │          │          │元          │            │
├─┼─────┼─────┼──────┼──────┤
│四│ 84.11.02 │ 86.11.01 │ 九十萬元   │四十六萬八千│
│  │          │          │            │元          │
├─┼─────┼─────┼──────┼──────┤
│五│ 86.09.30 │ 87.09.29 │一百六十七萬│一百三十五萬│
│  │          │          │四千元      │元          │
├─┼─────┼─────┼──────┼──────┤
│六│ 86.09.30 │ 87.12.29 │二百五十萬元│一百七十五萬│
│  │          │          │            │元          │
├─┼─────┼─────┼──────┼──────┤
│七│ 87.03.30 │ 88.07.30 │一百四十五萬│九十八萬六千│
│  │          │          │元          │元          │
├─┼─────┼─────┼──────┼──────┤
│八│ 87.07.30 │ 88.07.30 │一百三十萬元│九十八萬八千│
│  │          │          │            │元          │
├─┼─────┼─────┼──────┼──────┤
│九│ 88.03.30 │ 88.06.30 │二百八十萬九│二百六十五萬│
│  │          │          │千元        │元          │
└─┴─────┴─────┴──────┴──────┘


司法院資訊處製作；財團法人民間司法改革基金會備份。
